【裁判字號】    90,勞上,37
【裁判日期】    901029
【裁判案由】    確認勞資關係存在
【裁判全文】
臺灣高等法院民事判決  九十年度勞上字第三七號
    上  訴  人  唯特科技股份有限公司
    法定代理人  賴鵬程
    被 上訴 人  甲○○
右當事人間確認勞雇關係存在事件，上訴人對於中華民國九十年四月十三日台灣新竹
地方法院九十年度勞訴字第一號第一審判決提起上訴，本院判決如左：
    主    文
上訴駁回。
第二審訴訟費用由上訴人負擔。
    事    實
甲、上訴人方面：
一、聲明：(一)原判決廢棄。(二)被上訴人第一審之訴駁回。
二、陳述：除與原判決記載相同者外，補稱略以：
  (一)上訴人之「接單受訂作業流程圖」及「訂購單」，係依證管會公布之流程製作，
    該流程既係證管會所公布，則有上市上櫃準備之公司自應遵照，故屬通用流程。
    又上訴人作業流程，與上訴人之法定代理人賴鵬程於民國八十六年一月間所著「
    自己當老闆」一書第一百一十八頁記載者相似，尤以其中「訂貨單格式」及「出
    貨通知單格式」完全相同，顯見賴鵬程早於八十六年一月前即知悉該流程，並於
    成立上訴人時予以引用，則被上訴人於八十八年一月至上訴人任職時，上訴人即
    已存在該作業流程。
  (二)依上訴人「接單受訂作業流程圖」顯示，收受訂貨單之單位係「生管單位」，即
    包括生產與管理兩部分，並不限於生產部門，而依該單所緣自之上開「自己當老
    闆」一書之「訂單處理流程圖」顯示，則係指「生產／倉儲單位」而言。而被上
    訴人任職之上訴人板橋製造處，包括倉儲業務，屬「生管單位」，故有該流程之
    適用。則被上訴人於收到「訂貨單」後應即安排外購、外包或自行組裝，於生產
    完成時，依「出貨通知單作業流程」填具「出貨通知單」，並由業務單位確認是
    否能出貨，待業務確認能出貨時，再依「出貨單作業流程」填具「出貨單」給相
    關單位告知已出貨。
  (三)上訴人職員張淑華於八十八年十二月十三日上午即交付訂貨單，在當時已有現貨
    供應之情況下，倘被上訴人依「訂貨單」指示以國內快遞進行運送，顯有充裕之
    時間完成出貨。又該批貨物係一千片光碟，體積不大，無需由貨運行搬運。
  (四)本件出貨是上訴人作業流程中一項簡單之業務上經常性工作，一般具有普通智識
    者均懂得辦理，而被上訴人既自承如無公司作業流程外另外製作一種「有出貨意
    思的通知單」，即不知應如何出貨，顯然不具備執行所擔任職務之學識能力。
  (五)被上訴人除與上訴人負責人於電話中產生齟齬，且以上訴人人員未依其要求出具
    違背公司作業流程之單據為藉口，拒絕就應於當日送達之急件辦理出貨，故其所
    為「無正當理由拒絕業務指揮，情節重大」之情形，屬上訴人所採行工作規則範
    本第四十九條得不經預告解僱之條件，依勞動基準法第十二條規定，上訴人本得
    不經預告即終止契約，上訴人僅以資遣方式處理，而以「員工對於所擔任之工作
    確不能勝任」而予預告終止契約，依舉重明輕原則，自無違法。
  (六)勞動基準法第十一條規定雇主非經預告不得終止勞動契約之事由，其中「預告」
    係指預先告知終止勞動契約之事實而言，與「事由之告知」有別。上訴人係予被
    上訴人預告期間而終止勞動契約，故只需所主張之事由符合該法第十一條所列各
    款事由，即得依法主張，並非必須「預告」後始得主張之，故其於通知終止勞動
    契約當時如確有多項事由競合併存，而僅擇一事由通知受僱之勞工，自不因此喪
    失其以其他競合事由主張其合法性。
三、證據：除援用第一審所提證據外，補提上訴人接單受訂作業流程表、上訴人出貨
    通知單作業流程表、上訴人出貨通知單、上訴人出貨單、上訴人職員劉信安書面
    證明、上訴人會計主管書面證明、勤益會計師事務所製作之上訴人八十八年度資
    產負債表、工作規則範本第四十九條、賴鵬程著「自己當老闆」中訂單處理流程
    圖、訂貨單格式、交貨作業流程圖及出貨通知單格式等影本各乙件為證，並聲請
    訊問證人張淑華、汪維明、賴鵬程。
乙、被上訴人方面：
一、聲明：上訴駁回。
二、陳述：除與原判決記載相同者外，補稱略以：
  (一)由上訴人提出之作業流程，整個作業之核心工作是「『生產』後『出貨』」，可
    知其中「訂貨單」是啟動整個作業之頭一張單據，故該「訂貨單」是通知生產用
    之單據，而不是通知出貨用之單據。又財物之進出須有憑據，而賴鵬程口說該「
    訂貨單」就是「通知出貨之單據」，自不足為憑。另上訴人於本院改稱：被上訴
    人之「生產單位」，於收到「訂貨單」後，應自行安排外購、外包或自行組裝，
    於生產完成時，填具「出貨單」等語，可見上訴人已自承，該「訂貨單」，是通
    知生產單位用某種方法取得商品之單據，而不是通知生產單位出貨之單據，即上
    訴人已經自承，事發當日賴鵬程以電話稱該「訂貨單」就是「通知出貨之單據」
    ，要被上訴人直接依該「訂貨單」出貨等語，尚有違誤。
  (二)上訴人所稱「生產單位」不自行「生產產品」，而去安排「外購商品」或「外包
    生產整個商品」，以供行銷單位出售之做法，並不正常，且縱使「生產單位」擁
    有自行安排外購商品，以供行銷單位出售之權，亦不表示「訂貨單」就是通知生
    產單位，就別的單位寄放於生產單位之「現成之商品」，辦理「出貨」之單據。
    上訴人將所有現成品之出貨，皆適用其所稱之通用作業程序，亦非合理，被上訴
    人當時建議行銷單位另出一張「具有通知出貨之意思之單據」，尚屬有理。
  (三)系爭貨物之包裝很費時，至次日始包裝完成。當時另有一項「別的單位寄放於被
    上訴人之生產單位」之，名之為Color-real Pro之「現成品」，也是剛到貨，亦
    趕著進行包裝。因本案之出貨，須等待上訴人所指定之快遞業者到來，故並未違
    反忠誠義務，或有「能為而不為」之情形。
三、證據：援用第一審所提證據。
    理      由
一、被上訴人起訴主張其在上訴人之製造部任職，八十八年十二月二十八日，上訴人
    以被上訴人執行業務，常與相關部門人員起爭執，而依上訴人人事管理規則第十
    四章第一條第十九項經各級主管勸阻不從，及第十五章第一條第五項對於所擔任
    之工作確不能勝任為由，主張終止兩造間之勞動契約，然被上訴人並無不能勝任
    工作情形。至於上訴人主張公司虧損業務緊縮亦為解除勞動契約之原因，但此未
    敘明於終止僱用通知書中，或事先口頭說明，上訴人終止契約不合法，請求確認
    兩造間勞雇關係存在。
二、上訴人則抗辯：被上訴人違反公司出貨流程，藉故遲延交貨予客戶，有損上訴人
    信譽，又對其主管請購業務，竟堅持「訂購對象與開發票廠商可以不同」之己見
    ，致與會計部門難以配合，徒增公司帳冊不實與虛開發票之風險，被上訴人並私
    自授意採購人員長期代其填單、簽名，違反公司分層負責之管理制度，影響上訴
    人之管理運作，已符合勞動基準法第十一條第五款對於所擔任之工作不能勝任之
    情形，故依該規定預告終止勞動契約，並由被上訴人受訖資遣費。且被上訴人除
    與上訴人負責人於電話中產生齟齬，並以上訴人人員未依其要求出具違背公司作
    業流程之單據為藉口，拒絕就應於當日送達之急件辦理出貨，其「無正當理由拒
    絕業務指揮，情節重大」之情形，屬上訴人所採行工作規則範本第四十九條得不
    經預告解僱之條件，依勞動基準法第十二條規定，上訴人本得不經預告即終止契
    約，上訴人僅以「員工對於所擔任之工作確不能勝任」而預告終止契約，依舉重
    明輕原則，自無違法。此外，上訴人於八十七、八十八年度虧損，已符合勞動基
    準法第十一條第二款所定「雇主於虧損或業務緊縮時」，亦得預告終止勞動契約
    。
三、查被上訴人原在上訴人之製造部任職，上訴人於八十八年十二月二十八日以終止
    僱用通知書主張終止兩造間之勞動契約，原因為被上訴人執行業務，常與相關部
    門人員起爭執，而依上訴人人事管理規則第十四章第一條第十九項經各級主管勸
    阻不從，及第十五章第一條第五項對於所擔任之工作確不能勝任時之規定，預告
    終止勞動契約，並由被上訴人收受資遣費九萬二千九百七十四元之事實，有終止
    僱用通知書、存證信函影本為證，復為兩造所不爭執，堪信為真。兩造之爭點厥
    為上訴人終止契約是否合法？
四、按非有勞工對於所擔任之工作確不能勝任時，雇主不得預告勞工終止勞動契約，
    勞動基準法第十一條第五款定有明文，所謂「不能勝任工作」，係指勞工在客觀
    上之學識、品行、能力、身心狀況不能勝任工作者，及勞工主觀上「能為而不為
    」，「可以做而無意願做」，違反勞工應忠誠履行勞動給付之義務者，此由勞動
    基準法之立法本旨在於「保障勞工權益、加強勞雇關係，促進社會與經濟發展」
    觀之，為當然之解釋（最高法院八十六年度台上字第八二號判決同此見解），即
    本款所規範之事由應在於勞工本身客觀上之學識、品行、能力、身心狀況能否勝
    任工作，或主觀上有無違反忠誠履行勞動給付為判斷。
五、上訴人雖稱上訴人業務員張淑華於八十八年十二月十三日，依上訴人內部作業流
    程，開具「不斷電系統監控軟體」之訂貨單，通知被上訴人擔任工作之製造處出
    貨，被上訴人明知依公司內部作業，該訂貨單係要求其工作部門出貨之意思，且
    依其所載交貨日期為訂貨單通知當日以國內快遞運輸等觀之，為必須快速出貨之
    急迫案件，詎被上訴人竟以「訂貨單」不是用來要求「出貨」用的，刻意曲解上
    訴人作業流程而拒絕出貨，經公司負責人通知其立即出貨，竟猶以上開曲解作業
    流程之詞爭辯，致該訂貨單延至八十八年十二月十四日，始由被上訴人批示辦理
    出貨，藉故遲延交貨予客戶，造成上訴人信譽損害，並影響上訴人之管理運作，
    而認被上訴人對於所擔任之工作確不能勝任。被上訴人對此則表示依上訴人自己
    訂之「作業流程」，上訴人行銷單位所發出之「訂貨單」，根本就是「通知生產
    」的文件，而非「通知出貨的文件」。行銷單位以訂貨單通知生產單位，是為了
    通知生產單位進行生產，生產單位據以開立出貨通知單送送還行銷單位，是為了
    行銷單位生產完畢，可供出貨。行銷單位核對同意後，再移倉儲單位，是為了通
    知倉儲單位備料出貨。本案要出貨的貨品是買來的現貨，且上午通知下午就要出
    貨，根本不適用上述流程，在本案行銷單位要通知倉儲單位用貨架上買來之現貨
    備料出貨，自然只須以一出貨意思之單據通知行銷單位即可。況被上訴人還自行
    簽註，在收到正確之通知出貨的文件前，即已超本分的先行出貨，所以被上訴人
    無延誤出貨之責等語。查上開訂貨單所載交貨期為八十八年十二月十三日，原應
    在當日出貨，被上訴人則至翌日才交貨，被上訴人堅持要有新流程、新表單才肯
    出貨，業經證人張淑華證述在卷（本院卷第一五六頁），再據證人即上訴人總經
    理汪維明證稱公司成立製造處，被上訴人是到任第一人，被上訴人所提制度並非
    不好，但過於複雜等語（本院卷第一七二、一七三頁），而被上訴人雖認為此訂
    貨單非出貨單，然其在訂貨單上業經註記「這是要我們「出貨」的意思，惟這是
    通知生產用的單子，不是通知出貨用的單子，為此，已請Andra另傳一個文件要
    我們出貨」、「請出貨，本件與出貨單一起歸檔」，堪認該事件是被上訴人任職
    於上訴人新成立之製造處，對於作業流程意見上之爭執，而被上訴人嗣後亦已遵
    循指示依該訂貨單出貨，縱上訴人過去已有出貨慣例，仍難認被上訴人在主觀上
    應無應為而不為，故意違反忠誠義務之行為，或其本身學識、能力有何不能擔當
    前開工作之情形，並不構成不能勝任所擔任之工作之要件。
六、上訴人雖又稱被上訴人擔任請購主管工作時，竟忽略訂貨對象與付款對象應一致
    ，任由非交易對象之第三人代替開立發票，猶藉詞民法第三百十一條規定「債之
    清償，得由第三人為之」，認由第三人代原訂貨對象履行交貨義務，並無不當，
    且於上訴人會計部門主管向其說明時，仍堅持「訂購對象與開發票廠商可以不同
    」之己見拒絕改善，致與會計部門難以配合，更造成公司管理運作之困難及徒增
    公司帳冊不實與虛開發票之風險。被上訴人對此則主張民法第三百十一條明訂：
    「債之清償，得由第三人為之」，本件上訴人無不得由第三人為之之規定，系爭
    事件於交貨時，由非訂貨時之賣方交貨，依上述法條之規定，任何人無法拒絕，
    由非訂貨時之賣方交貨時，只要依實註明「由第三人代為清償」，帳簿登載即為
    真實，該第三人對上訴人實際有交貨之行為，而開出發票，該第三人自非「虛開
    發票」，無損公司信譽，且系爭採購之千餘元螺絲由第三人代為交貨，已經被上
    訴人先檢查該第三人之能力與信用，且經檢驗，其所交之貨物合格，對上訴人無
    損失後，才接受其交貨，既然是由該第三人交貨，自然對該第三人付款，則其後
    瑕疵擔保及違約責任之負責對象，自屬該第三人，並無問題等語。兩造對於是否
    得由第三人代為給付貨物及開立發票，認知顯然不同，不論孰是孰非，被上訴人
    乃是依其見解認定其為合法，而同意由第三人開立發票，其主觀上並無能為而不
    為，怠惰其職務，而不忠實履行其義務等情，縱使見解錯誤，亦難僅憑此即遽認
    對於工作「確」不能勝任。
七、上訴人復稱被上訴人於擔任工作期間，其採購流程原定為：由被上訴人單位填具
    請購單後，並由被上訴人簽名請購核准，詎被上訴人於八十八年十月十四日傳真
    指示上訴人採購員工范怡蘋代其填「請購單」及簽名，私自授意採購人員長期代
    其填單、簽名，違反公司分層負責之管理制度。對此被上訴人雖不否認曾經傳真
    前開文件通知范怡蘋之事實，惟稱該事件先是在新竹之採購員向在板橋之被上訴
    人提出「板橋向新竹辦理請購」之作業程序之構想，然後被上訴人向在新竹之採
    購員，提出另一套改良版的作業程序，如果在新竹之採購員贊成原告所構思之作
    業程序，則此作業程序還須先經主管、總經理的同意，才可能付諸實施，且依被
    上訴人之構想，請購內容仍由被上訴人以文字寫明，請購內容之正誤仍由被上訴
    人簽名負責，對公司請購作業相當有利，至少出於善意，亦不違反忠誠等語。經
    查被上訴人乃是發傳真函與范怡蘋（原審卷第一三四頁），對於請購單事項提出
    建議，因此用語為「於是，何不：我備妥相關資料，我在資料上簽名，傳真給妳
    ，然後，由妳以此為憑證，代我填單。並代我簽名。（寫成核准人：Hudson，被
    授權人：范怡蘋，授權依據如附件），這樣就：一方面有憑有據。二方面省時省
    事。三方面切合單據之格式。你看如何？」，觀其內容應是和范怡蘋討論、商量
    請購單之流程，徵詢其意見，並非直接命令或授權范怡蘋代為填單、簽名，此亦
    為上訴人所不爭執，其構想是否得以付諸實現，仍待採購員及其上屬之同意，並
    無上訴人所稱私下授意採購員長期代為填單、簽名之行為，所為顯然與其客觀上
    對於職務是否得以勝任，或主觀上有無能為而不為等違反忠誠給付義務等情無涉
    ，尚難認屬工作不能勝任情形。
八、勞動業務之推行與運作，實有賴勞雇雙方良性的溝通與協調，勞工雖有忠誠履行
    勞動契約之義務，然對於工作之內容，並非不得提出與雇主不同的意見或見解，
    雇主亦不得僅因勞工提出之意見與其不同，即認勞工不能勝任工作，並據此終止
    勞動契約。上訴人雖稱依據新竹市政府八十九年一月十一日（八九）府社勞資字
    第０二四一四號函文認定，上訴人資遺被上訴人理由已符合勞動基準法第十一條
    第五款不能勝任工作之條件，並提出該函為證（本審卷第四三頁），然新竹市政
    府僅憑上訴人方面八十九年一月四日唯特第八九００一號函文（本審卷第四四頁
    ）說明一即「本公司員工甲○○先生於執行業務常與相關人員爭執，經總經理、
    董事長多次勸阻無效，致嚴重影響本公司管理運作及增加營運成本，本公司決定
    依勞基法規定予以資遣辦理」，而為行政上認定，並未深究事情原委，尚不足作
    為有利上訴人之認定。
九、綜上所述，本件被上訴人對於部分業務，與上訴人之見解不同，惟尚與勞工對於
    所擔任之工作確不能勝任之要件有間，從而上訴人依據勞動基準法第十一條第五
    款事由終止勞動契約，即屬無據。
十、上訴人又謂被上訴人執行業務，常與相關部門人員起爭執，符合上訴人人事管理
    規則第十四章第一條第十九項規定：員工經各級主管勸阻不從者，一律終止僱用
    關係，予以免職。惟參究上訴人人事管理規則第十四章第一條所列舉免職之情形
    （原審卷第七九頁），均屬較為重大不當行為，甚而涉及刑責，而本件僅肇因於
    被上訴人有不同意見之爭，須賴上訴人解釋溝通，亦實難認已達依該規定免職之
    程度，則上訴人此部分主張亦不足採。
十一、上訴人雖復辯稱上訴人於八十七年及八十八年度累計虧損達一億零四佰八十四
      萬元（資本總額為一億五千萬元），而八十八年度全年之營業額僅六百萬零二
      千五百二十九元，亦符合勞動基準法第十一條第二款規定「雇主於虧損或業務
      緊縮時」得預告終止勞動契約之法定理由，與前揭同法第十一條第五款之理由
      競合，至於勞動基準法第十一條規定非經預告不得終止勞動契約，是指預先告
      知終止勞動契約之事實，毋須告知終止事由，並提出資誠會計師事務所會計查
      核報告書及上訴人公司資產負債表、損益表為證。惟依上訴人發給被上訴人之
      終止僱用通知書所載，其終止僱用關係之事由為被上訴人因執行業務常與相關
      部門人員起爭執，經直屬主管勸阻無效，致嚴重影響公司內工作氣氛及成效，
      所依據為公司人事管理規則第十四章第一條第十九項之經各級主管勸阻不從，
      及第十五章第一條第五項之員工對於所擔任之工作確不能勝任時，並未記載上
      訴人係因公司虧損及業務緊縮而終止系爭勞動契約，上訴人亦自承當時公司沒
      有以虧損為由解雇被上訴人。而雇主若有虧損或業務緊縮之情形，非必即應終
      止勞動契約，或終止特定勞工之勞動契約，雇主若欲據此終止特定勞工之勞動
      契約，自應將前開情事告知勞工，且勞動基準法第十一條所列各款情事，均為
      獨立之終止勞動契約事由，倘勞工同時符合雇主得終止勞動契約之多款事由，
      亦應將所有事由均明確告知勞工，不得於終止勞動契約時隱瞞其中一款事由，
      事後再主張當時尚符合他款事由，亦得以終止勞動契約，否則對於勞工而言無
      疑是一種突襲。因此，上訴人主張僅須預先告知終止勞動契約之事實，毋須告
      知事由，並不足採，上訴人既無將公司虧損為終止契約事由告知被上訴人，自
      不能事後執此主張勞動契約已經終止。
十二、綜上所述，被上訴人所為尚不構成上訴人所指終止勞動契約之事由，上訴人預
      告終止勞動契約，即不合法，至被上訴人受領資遺費是否不當，乃另一法律問
      題，終止契約行為不因此有效。從而，被上訴人請求確認兩造勞僱關係存在，
      為有理由，應予准許。上訴意旨指摘原判決不當，求予廢棄改判，為無理由，
      應予駁回。
十三、本件事證已臻明確，兩造其餘攻擊防禦方法及舉證，經本院審酌後，核與判決
      無影響，毋庸一一論列，併此敘明。
十四、據上論結，本件上訴為無理由，依民事訴訟法第四百四十九條第一項、第七十
      八條，判決如主文。
中      華      民      國    九十      年      十      月     二十九   日
                              勞工法庭
                                  審判長法  官  張  耀  彩
                                        法  官  王  仁  貴
                                        法  官  陳  玉  完
右正本係照原本作成。
如不服本判決，應於收受送達後二十日內向本院提出上訴書狀，其未表明上訴理由者
，應於提出上訴後二十日內向本院補提理由書狀（均須按他造當事人之人數附繕本）
上訴時應提出委任律師或具有律師資格之人之委任狀；委任有律師資格者，另應附具
律師及格證書及釋明委任人與受任人有民事訴訟法第四百六十六條之一第一項但書或
第二項（詳附註）所定關係之釋明文書影本。
中      華      民      國    九十      年      十      月     三十     日
                                        書記官  徐  惠  莉
附註：
民事訴訟法第四百六十六條之一（第一項、第二項）：
對於第二審判決上訴，上訴人應委任律師為訴訟代理人。但上訴人或其法定代理人具
有律師資格者，不在此限。
上訴人之配偶、三親等內之血親、二親等內之姻親，或上訴人為法人、中央或地方機
關時，其所屬專任人員具有律師資格並經法院認為適當者，亦得為第三審訴訟代理人
。


司法院資訊處製作；財團法人民間司法改革基金會備份。
